【裁判字號】    89,上易,221
【裁判日期】    891017
【裁判案由】    竊盜
【裁判全文】
臺灣高等法院臺中分院刑事判決                    八十九年度上易字第二二一號
    上  訴  人
    即  被  告  甲○○
    選任辯護人  熊梓檳
    選任辯護人  楊國煜
右上訴人因竊盜案件，不服臺灣臺中地方法院八十八年度易字第二七一○號中華民國
八十八年十二月二十一日第一審判決（起訴案號：臺灣臺中地方法院檢察署八十八年
度偵字第一七三一號），提起上訴，本院判決如左：
    主    文
原判決撤銷。
甲○○無罪。
    理    由
一、公訴意旨以：上訴人即被告甲○○（以下稱被告）係臺中縣清水鎮惠豐石材行負
    責人廖學滄（業經另案判決確定）所僱用之現場監工，明知廖學滄在臺中縣清水
    鎮○○段四四、四四之一地號（大甲溪）河川土石採取期間至民國（以下同）八
    十六年十月六日屆滿，其申請展延亦經臺中縣政府於八十七年一月二十三日以「
    本案因涉及第三者權益尚未解決」，而退還展延申請在案，對於上開區域即不得
    再行採取砂石，竟基於概括之犯意，意圖為自己不法之所有，於八十七年三月間
    仍接受廖學滄之指派，擔任現場監工，負責監督挖土機司機開挖砂石，並依照與
    不知情之周定加所訂買賣砂石合約書，供應周定加僱用不知情之大貨車司機黎煥
    城載運他去；嗣於八十七年三月十八日十五時三十分許，為臺中縣政府水利課人
    員會同警員到場獲悉上情。案經臺中縣警察局大甲分局報告臺灣臺中地方法院檢
    察署檢察官偵查起訴。因認被告係犯刑法第三百二十條第一項之竊盜罪嫌云云。
二、訊據被告堅決否認有何盜採砂石之行為，於原審法院辯稱：查獲地點係屬私人土
    地，應無盜採之問題，又伊並非受僱於惠豐石材行，亦非現場監工，當天伊僅係
    受託前往察看狀況，人亦非在現場，警察移送係因違反電信法案件，並非盜採砂
    石案件，警偵訊時因害怕才承認是惠豐石材行之員工等語；嗣於本院則辯稱：被
    告確實受僱於廖學滄擔任現場監工採取砂石，惟該土地係屬私人所有，被告所為
    應不成立竊盜罪等語。經查：（一）系爭臺中縣清水鎮○○段第四十四號、第四
    十四之一號土地，並非河川地，而係農牧用地，且屬地主乙○○所有，此有土地
    登記簿謄本影本一份在卷可稽，公訴人認係河川地尚有誤會。（二）惠豐石材行
    在該臺中縣清水鎮○○段第四十四號、第四十四之一號河川私有地上採取土石，
    已取得所有權人乙○○之同意，業據本院囑託臺灣雲林地方法院訊問乙○○結證
    明確，有訊問筆錄及證人結文附卷足憑，且有本院向臺中縣政府調取之惠豐石材
    行於八十五年間土石採取資料影本一份可資參照。（三）按刑法上竊盜罪之行為
    客體為『他人所有或持有』之動產，而『國家』非本案中之他人：因竊盜罪『行
    為客體』為他人所有或持有之動產，而本案中之砂石係案外人乙○○所有之臺中
    縣清水鎮○○段第四十四號、第四十四之一號河川私有地之成分，則該砂石於因
    開採而與不動產分離時，其所有權仍為土地所有人乙○○所有。又依土地法第十
    五條：「附著土地之礦，不因土地所有權之取得而成為私有。前項所稱之礦
    以礦業法所規定之種類為限」、依礦業法第一條之規定，國家只就礦業法中第二
    條所列舉之礦有所有權，而『砂石』並非礦業法所列舉之礦，故，本案中私人土
    地附著之砂石，國家並無所有權。故本案被告之行為與竊盜罪不該當。（四）雖
    開採砂石之行為因其他法益保護之考量，應受不同領域之特別法規範，例如：區
    域計畫法、水利法等等。且開採砂石依經濟部發布之土石採取規則需經向當地縣
    市政府申請核准許可為之，土石採取規則第十九條即規定「省（直轄市）主管機
    關為保護水道、水土保持、土地利用、其他公益或農礦工業之經營，得就特定地
    域內土石採取之設施、範圍、深度、施工方法及時間等，予以規定或限制。」然
    該土地之使用限制，仍非使該土地及其成分之所有權或持有易主，國家雖基於高
    權地位介入私人土地之利用關係，然此國家高權與土地利用間之行政上特別監督
    關係，並非刑法上竊盜罪所規範之客體，因國家並非該土地之所有人、亦非該砂
    石之持有人，則被告違反該行政上監督關係所為之開採行為，依土石開採規則之
    規定雖有行政法上之制裁規定，然此與刑法上之竊盜罪之構成要件並不該當。亦
    即『竊取』行為係違反財產監督權人之同意，然『國家』非本案中之財產監督權
    人，僅為行政上監督權人。被告經土地所有人乙○○之同意於該系爭土地開採砂
    石，既經證人乙○○結證，已如上述，則被告之行為非『竊取』他人動產之行為
    自明。（五）此外又查無其他任何積極之證據，足認被告有上述犯行。既不能證
    明被告犯罪，依法即應諭知其無罪之判決。原審不察，遽予論罪科刑，自有未洽
    ，被告上訴意旨，指摘原判決不當，非無理由，自應予撤銷改判，並依法諭知被
    告無罪之判決。
三、據上論結，應依刑事訴訟法第三百六十九條第一項前段、第三百六十四條、第三
    百零一條第一項，判決如主文。
本案經檢察官丙○○到庭執行職務。
中      華      民      國    八十九     年      十       月     十七   日
                                  臺灣高等法院臺中分院刑事第十庭
                                        審判長法  官  林  照  明
                                              法  官  李  寶  堂
                                              法  官  蕭  廣  政
右正本證明與原本無異。
不得上訴。
                                              書記官  黃  禎  祥
中      華      民      國    八十九     年      十       月     十八   日
                                                                        Ｉ


司法院資訊處製作；財團法人民間司法改革基金會備份。
